【裁判字號】    90,訴,6712
【裁判日期】    920102
【裁判案由】    綜合所得稅
【裁判全文】
臺北高等行政法院判決                              九十年度訴字第六七一二號
                              .
    原      告  甲○○
    訴訟代理人  丙○○
    被      告  財政部臺北市國稅局
    代  表  人  張盛和（局長）
    訴訟代理人  乙○○
右當事人間因綜合所得稅事件，原告不服財政部中華民國九十年十月八日台財訴字第
○八九○○七六六八○號訴願決定，提起行政訴訟。本院判決如左：
    主  文
原告之訴駁回。
訴訟費用由原告負擔。
    事  實
一、事實概要：緣原告與扶養親屬張孟璇及張騰方民國（下同）八十三年度取得地球
    綜合工業股份有限公司（以下稱地球工業公司）盈餘轉增資經核備緩課股東所得
    稅之股票金額各為新台幣（下同）一、六六六、二○○元、一九六、九一○元及
    一九四、八三○元，嗣因地球工業公司未依規定取得主管機關核發之完成證明，
    即不符緩課股東所得稅之規定，被告乃核定依法追繳原告之配偶八十三年度綜合
    所得稅八二三、一七六元，並自八十四年四月一日起至八十九年二月十五日止，
    按各該年度一月一日郵政儲金匯業局一年期存款利率，分年加計利息共計二四九
    、○三二元。原告不服，申經復查，未獲變更，提起訴願，亦遭決定駁回，遂提
    起本件行政訴訟。
二、兩造聲明：
  (一)原告聲明：訴願決定及原處分有關加計利息部分均應撤銷。
  (二)被告聲明：駁回原告之訴。
三、兩造之爭點：被告核定追繳原告暫緩繳納稅款所生之加計利息，是否適法？
  (一)原告主張之理由：
    1.原告歷年之綜合所得稅，均依法依規定申報納稅，從未匿報、短報或遲報，此
      由被告之檔案資料可證。
    2.查原告之八十三年度綜合所得稅，早已依規定申報繳稅，並經被告核定在案。
      被告竟於五年後，即於八十九年間重新核定原告八十三年度之綜合所得稅，追
      加三筆所得額，即八十三年度取得地球工業公司核准緩課之股票股利共二、○
      五七、九四○元（一、六六六、二○○元＋一九六、九一○元＋一九四、八三
      ○元），通知原告應再補繳本稅八二三、一七六元，並加計遲延利息二四九、
      ○三一元，原告認為繳納本稅乃天經地義，但對於加計遲延利息於法不合，更
      不合理，經申請復查，竟遭駁回，提起訴願，亦遭駁回。
    3.再查，原告八十三年度取得地球工業公司股票時，該股票背面很清楚記載：「
      本股票依促進產業升級條例之規定，於取得年度免予計入股東所得課稅。」因
      此，原告於八十三年度申報綜合所得稅時，因信賴該股東之文字記載，而未將
      該股票股利金額併入，亦蒙被告認可予以核定在案，依法應待該股票於轉讓時
      ，再由原告於轉讓年度申報所得額再予繳稅，但並無需加計遲延利息。如今被
      告卻強制加計遲延利息，已違背股票股利緩課之課旨。
    4.又查，被告核定加計原告應負擔遲延利息，係因地球工業公司不符合緩課之規
      定，然地球工業公司事後能否符合緩課，原告無從掌握，其責任也非原告，原
      告僅知悉依取得緩課股票，依法可以享受暫緩申報繳稅之權利，況且被告於地
      球工業公司無法符合緩課之規定，理應即通知原告限期申報或補報以憑繳納本
      稅，但原告也無接獲被告之預告，即逕行核定補稅，並加計應納稅款自八十三
      年度起之遲延利息，顯然濫用行政公權力。
    5.按「人民違反法律上之義務而應受行政罰之行為，法律無特別規定時，雖不以
      出於故意為必要，仍須以過失為其責任條件」為司法院大法官會議釋字第第二
      七五號解釋自明。又據最高行政法院九十年度判字第一七五四號判決，除引證
      釋字第二七五號解釋外，並強調原告係因信賴該股票背面之註記，原告無法探
      究是否符合稅法之規定，因此原告漏未申報該增資配股（即股票股利），並無
      過失。
    6.原告既無過失責任，自不必負擔遲延之利息。依據大法官會議第二七五號解釋
      之意旨，及最高行政法院判字第一七五四號判決定意旨，原告自不該支付遲延
      利息。
  (二)被告主張之理由：
    1.按「公司以其未分配盈餘增資供左列之用者，其股東因而取得之新發行記名股
      票，免予計入該股東當年度綜合所得額；其股東為營利事業者，免予計入當年
      度營利事業所得額課稅。但此類股票於轉讓、贈與或作為遺產分配時，面額部
      分應作為轉讓、贈與或遺產分配時所屬年度之所得，申報課稅。至實際轉讓價
      格或贈與遺產分配時之時價，如低於面額時，以實際轉讓價格或贈與、遺產分
      配之時價申報：一、增置或更新從事生產、提供勞務、研究發展、品質檢驗、
      防治污染、節省能源或提高工業安全衛生標準等用之機器、設備或運輸設備者
      。二、償還因增置或更新前款之機器、設備或運輸設備之貸款或未付款者。」
      及「適用本條例第十六條、第十七條之公司或創業投資事業未依第三十七條至
      四十五條規定期限內向管轄稽徵機關申報、或未依規定取得主管機關核發之完
      成證明或轉投資之重要事業未依限完成者，由管轄稽徵機關追繳其當年度股東
      所得稅，並自當年度所得稅結算申報屆滿之次日起至繳納之日止，依郵政儲金
      匯業局一年期定期存款利率，按日加計利息，一併徵收。」分別為促進產業升
      級條例第十六條第一款、第二款及同法施行細則第四十七條第三項所明定。
    2.地球工業公司於八十三年間利用八十二年度未分配盈餘一五、三一四、一二○
      元轉增資購置防治污染設備，依促進產業升級條例第十六條規定，向事業主管
      機關前台灣省政府建設廳申請准予核備擴充計畫，並預定完成日期為八十三年
      七月三十一日，經同意核備在案。嗣經該廳八十三年十二月五日八三建一字第
      一九三七二七號函請補正，地球工業公司尚未完成補正，有經濟部中部辦公室
      八十八年十月二十七日工（八八）中字第七一九一號函附卷可稽。是該公司八
      十三年利用八十二年度累積未分配盈餘轉增資擴充機器設備所發行之股票，自
      不符緩課股東所得稅之規定。因本件原告、及其扶養親屬張孟璇、張騰方於八
      十三年間取得地球工業公司前述申請核備之盈餘增資配發股票之股利各一、六
      六六、二○○元、一九六、九一○元及一九四、八三○元，原核定遂予追繳原
      告之配偶八十三年度所得稅八二三、一七六元，並加計利息計二四九、○三二
      元【823,176×（7.2%×275/365＋6.75%×1＋6%×1＋5.95×1＋5.5%×1＋5%
      ×46/366=249,032）；依前揭規定應計算至八十九年二月十六日止，原核定計
      算至八十九年二月十五日，已有利於原告。】
    3.原告雖主張地球工業公司股票不符合緩課規定，其未受告知，亦未接獲通知應
      限期補報，非可歸責於原告，請免予加計利息等情。經查原告取得地球工業公
      司利用累積未分配盈餘轉增資擴充機器設備所發行之股票，因該公司並未取得
      該擴充計畫之完成證明，已如前述，即不符緩課股東所得稅之規定，其所得之
      歸屬年度應以實際取得日期為準，是系爭股票股利發放年度（八十三年度）為
      其所得實現年度，被告原核定依首揭促進產業升級條例施行細則規定追繳所得
      稅及暫緩繳納稅款所生之加計利息，尚無不合。
    4.據上論述，本件原處分及所為復查決定、訴願決定均無違誤。
    理  由
一、按「公司以其未分配盈餘增資供左列之用者，其股東因而取得之新發行記名股票
    ，免予計入該股東當年度綜合所得額；其股東為營利事業者，免予計入當年度營
    利事業所得額課稅。但此類股票於轉讓、贈與或作為遺產分配時，面額部分應作
    為轉讓、贈與或遺產分配時所屬年度之所得，申報課稅。至實際轉讓價格或贈與
    遺產分配時之時價，如低於面額時，以實際轉讓價格或贈與、遺產分配之時價申
    報：一、增置或更新從事生產、提供勞務、研究發展、品質檢驗、防治污染、節
    省能源或提高工業安全衛生標準等用之機器、設備或運輸設備者。二、償還因增
    置或更新前款之機器、設備或運輸設備之貸款或未付款者。」、「適用本條例第
    十六條、第十七條之公司或創業投資事業未依第三十七條至四十五條規定期限內
    向管轄稽徵機關申報、或未依規定取得主管機關核發之完成證明或轉投資之重要
    事業未依限完成者，由管轄稽徵機關追繳其當年度股東所得稅，並自當年度所得
    稅結算申報屆滿之次日起至繳納之日止，依郵政儲金匯業局一年期定期存款利率
    ，按日加計利息，一併徵收。」促進產業升級條例第十六條第一款、第二款及同
    法施行細則第四十七條第三項分別定有明文。
二、本件原告與其扶養親屬張孟璇及張騰方八十三年度取得地球工業公司盈餘轉增資
    經核備緩課股東所得稅之股票金額各為一、六六六、二○○元、一九六、九一○
    元及一九四、八三○元，嗣因地球工業公司未依規定取得主管機關核發之完成證
    明，即不符緩課股東所得稅之規定，被告乃核定依法追繳原告之配偶八十三年度
    綜合所得稅八二三、一七六元，並自八十四年四月一日起至八十九年二月十五日
    止，按各該年度一月一日郵政儲金匯業局一年期存款利率，分年加計利息共計二
    四九、○三二元等情。有綜合所得稅核定稅額繳款書、復查決定書及訴願決定書
    等附卷可稽，且為兩造所不爭執，堪信為真實。
三、查地球工業公司於八十三年間利用八十二年度未分配盈餘一五、三一四、一二○
    元轉增資購置防治污染設備，依促進產業升級條例第十六條規定，向事業主管機
    關即前台灣省政府建設廳申請准予核備擴充計畫，並預定完成日期為八十三年七
    月三十一日，經同意核備在案。嗣經該廳八十三年十二月五日八三建一字第一九
    三七二七號函請補正，地球工業公司尚未完成補正，有經濟部中部辦公室八十八
    年十月二十七日工（八八）中字第七一九一號函附卷可稽。從而，地球工業公司
    八十三年利用八十二年度累積未分配盈餘轉增資擴充機器設備所發行之股票，自
    不符緩課股東所得稅之規定，要無疑義。
四、次查原告原係地球工業公司經理，現仍任職於該公司，而原告起訴狀地址之台北
    市○○○路○段六十一號七樓即地球工業公司之地址，是原告對於地球工業公司
    未經主管機關之前台灣省建設廳核發完成證明應無不知之理，對於股票不符緩課
    要件，自應有所認識，系爭股票將因不符緩課要件而加計利息，亦有預見，從而
    ，原告依前揭促進產業升級條例施行細則第四十七條第三項規定，追繳原告配偶
    八十三年度綜合所得稅，並加計利息，於法有據。其計算式如下：因本件原告、
    及其扶養親屬張孟璇、張騰方於八十三年間取得地球工業公司前述申請核備之盈
    餘增資配發股票之股利各一、六六六、二○○元、一九六、九一○元及一九四、
    八三○元，原核定遂予追繳原告之配偶八十三年度所得稅八二三、一七六元，並
    加計利息計二四九、○三二元【823,176×（7.2%×275/365＋6.75%×1＋6%
    ×1＋5.95×1＋5.5%×1＋5%×46/366=249,032）；依前揭規定應計算至八十九
    年二月十六日止，原核定計算至八十九年二月十五日，於原告有利。
五、末查系爭股票所得之歸屬年度應以實際取得日期為準，亦即應以股利發放年度之
    八十三年度為其所得實現年度，是被告依首揭促進產業升級條例施行細則第四十
    七條第三項規定追繳原告八十三年度所得稅及加計利息，並無不合。原告雖主張
    其對於地球工業公司不符合緩課規定一節，並不知情，被告亦未通知原告應補申
    報所得稅，原告並無不遵守期限補報之情事，且原告信賴股票背面「免予計入股
    東所得課稅」之記載而未申報，原告就此並無任何故意過失，自不應命原告補繳
    該加計之遲延利息等語，惟查加計利息並非罰款，不以原告有無故意過失為要件
    ，且產業升級條例施行細則第四十七條第三項之所以規定必須加計自當年度所得
    稅結算申報屆滿之次日起至繳納之日止之利息，無非因原告本應於該申報年度申
    報繳納之所得稅，卻延至被告追繳原告所得稅之年度始行繳納，其獲有延期繳納
    之利益，亦為不爭之事實，故該施行細則應加計利息之規定，僅係將原告所獲得
    之額外利益加以追回而已，並未侵害原告既有之權益，原告主張應無可採。
六、綜上所述，原告及其扶養親屬八十三度取得之地球工業公司盈餘轉增資經核備緩
    課之股票，既因該公司未經主管機關核發完成證明，而不符緩課要件，被告依法
    追繳原告配偶八十三年度綜合所得稅八二三、七一六元，並自八十四年四月一日
    起至八十九年二月十五日止，按各該年度一月一日郵政儲金匯業局一年期存款利
    率，分年加計利息計二四九、○三二元，並無不合，復查及訴願決定予以維持，
    亦無違誤，原告仍執前詞，訴請撤銷，為無理由，應予駁回。
據上論結，本件原告之訴為無理由，爰依行政訴訟法第九十八條第三項前段，判決如
主文。
中      華      民      國    九十二    年      一      月      二      日
                 臺 北 高 等 行 政 法 院   第 六 庭
                             審 判 長 法  官   林 樹 埔
                                      法  官   曹 瑞 卿
                                      法  官   闕 銘 富
右為正本係照原本作成。
如不服本判決，應於送達後二十日內，向本院提出上訴狀並表明上訴理由，如於本判
決宣示後送達前提起上訴者，應於判決送達後二十日內補提上訴理由書（須按他造人
數附繕本）。
中      華      民      國    九十二    年      一      月      三      日
                                      書記官   吳 芳 靜


司法院資訊處製作；財團法人民間司法改革基金會備份。
